【裁判字號】    94,自,12
【裁判日期】    950821
【裁判案由】    侵占等
【裁判全文】
臺灣板橋地方法院刑事判決                94年度自字第12號
自  訴  人  世樺建設股份有限公司
代  表  人  乙○○
自訴代理人  呂光武律師
被      告  戊○○原名游建龍.
上列被告因侵占等案件，經自訴人提起自訴，本院判決如下：
    主  文
戊○○無罪。
    理  由
一、自訴意旨略以：
  (一)自訴人世樺建設股份有限公司經被告戊○○即游建龍仲介，
    自民國（下同）89年4 月起至同年8 月止向己○○、甲○○
    夫妻，借款計新臺幣（下同）90,023,924元。被告為避免世
    樺公司將借款另轉他用，遂要求自訴人提出擔保前，先將自
    訴人在誠泰銀行東三重分行所開立帳戶之存摺及印鑑交由其
    管理，而由被告自該帳戶內提領現金，以為土地提存款、土
    地增值稅（即臺北市○○區○○段二小段95、96等2 筆地號
    ）、購地款（同路段31、32號土地）被告之佣金及清償借款
    等費用。自訴人同意被告之要求，由被告指示己○○將借款
    金額匯入自訴人於誠泰銀行東三重銀行所開設之帳戶（帳號
    000-00-000000-0） 內，己○○再分別於89年4 月14日轉
    存35,000,000元、89年5 月8 日電匯計25,000,000元（分
    別為5,000,000 元及20,000,000元）、89年6 月9 日電匯
    10,680,000元，同日並轉帳6,066, 524元、89年6 月22
    日電匯5,000,000 元及89年8 月25日轉帳2,013,400 元，
    共計83,759,924元轉入自訴人上開帳戶內；除上述匯款金額
    之外，自訴人為繳納購買國有土地之價款6,264,000 元，
    亦請求己○○開立同額支票交付被告，並由被告代為辦理繳
    納上開土地價款，總計上開7 筆借款共90,023,924元。
  (二)而自訴人為辦理土地登記、清償債務等支出，但被告自自訴
    人上開帳戶內以轉帳支出、現金提領等方式，分別於89年
    4 月14日分次提領26,250,000元、8,750,000 元、89年5
    月8 日分次提領17,000,000元及8,000,000 元、89年6 月
    9 日分次提領900,000 元及15,846,524元、89年6 月22日
    提領750,000 元及500,000 元，共計提領77,996,524元。
  (三)上開於89年6 月22日前之提領款項，係由被告提領使用，但
    其中自訴人僅就77,753,476元部分有授權被告提領，即分別
    用於89年4 月14日、89年5 月8 日、89年6 月9 日、89年6
    月22日向己○○（甲○○）借款之佣金各為2,100,000 元、
    1,500,000 元、900,000 元、300,000 元、600,000 元，及
    利息（月息3 分，為期3 個月）部分各為3,150,000 元、2,
    250,000 元、1,350,000 元、450,000 元、900,000 元；北
    投區○○段○○段95、96地號之提存款共計17,587,618元；
    北投區○○段○○段95、96地號之土地增值稅款共計149,15
    ,858 元 ；89年5 月8 日於自訴人帳戶內提領8,000,000 元
    匯入自訴人合作金庫信義分行帳戶及北投區○○段○○段31
    、32地號之土地價款15,000,000元，以及清償己○○5,000,
    000 元，惟被告竟於逾越授權範圍，意圖為自己不法所有，
    溢領243,048 元，而侵占自己持有自訴人公司之物，故涉有
    刑法第335 條第1 項侵占及同法第342 條背信罪嫌。
  (四)又自訴人自89年11月至90年4 月間，分別於89年11月30日匯
    款1,600,000 元、89年12月21日匯款1,500,000 元、90年1
    月11日匯款1,000,000 元、90年1 月15日匯款3,000,000 元
    、90年2 月5 日匯款1,500,000 元、90年3 月1 日匯款1,20
    0,000 元、90年3 月15日匯款1,500,000 元及90年4 月10日
    1,200,000 元，共計匯款9 次，合計金額13,700,000元予被
    告，委託被告將上開金額交付己○○，用以清償借款，惟被
    告迄今未將上述金額交付己○○，亦涉有刑法第335 條第1
    項侵占及同法第342 條背信罪。
二、按犯罪事實應依證據認定之，無證據不得認定其犯罪事實，
    刑事訴訟法第154 條第2 項定有明文。又認定不利於被告之
    事實，須依積極證據，苟積極證據不足為不利於被告事實之
    認定時，即應為有利於被告之認定，更不必有何有利之證據
    ，最高法院30年上字第816 號判例可資參照。
三、自訴意旨認被告涉犯侵占、背信罪嫌，無非憑卷附自訴人於
    誠泰銀行東三重分行帳戶之存摺影本、匯款單、存（取）款
    條、支票簽發管理作業查詢表，證明自訴人有向己○○借款
    之事實，及卷附繳款書、借款合約書、土地登記謄本、提存
    書及土地增值稅繳款書，證明授權被告提領74,003,476元部
    分，而認為被告有未經授權溢領，以及侵占自訴人欲返還己○○之5,000,000 元，另侵占事後還款之13,700,000元。惟
    被告堅決否認有上開侵占、背信之犯行，辯稱：自訴人是透
    過林美麗代書找我借貸資金90,000,000元要開發土地，我再
    找甲○○借錢給世樺公司，由甲○○之妻己○○擔任抵押權
    人，而由我出面與世樺公司接洽。而在土地款繳納之前，為
    求擔保，先由我保管世樺公司之存摺、印章，我所提領之部
    分，除了支付傭金、利息外，關於開發土地所應支出之提存
    款及稅款，都有按時繳納，且每次付款自訴人都會親自到我
    那裡填寫本票，彼此核對清楚才支出，我並沒有從帳戶溢領
    款項；至於自訴人匯款13,700,000，是為了清償利息，而自
    訴人到90年6 月仍積欠利息，所以才會變賣土地，自訴人根
    本沒有錢繳交利息，怎會清償本金等語。經查：
  (一)自訴人於89年間，因為從事臺北市○○區○○段2 小段87、
    88-2、90、91、93、94、95、96號土地開發，一方面欲添購
    鄰近之土地以增加開發效益，一方面95、96地號土地部分共
    有人未同意出售，故應依土地法第34條之1 提存購地款始能
    申請建築執照，加上購地款、土地增值稅等支出，自訴人急
    需大量資金週轉，從而輾轉透過被告向甲○○、己○○借款
    90,000,000元，並約定給付借款傭金6%、利息按月以2%計算
    ，並於撥款時預扣3 個月，而上開借款用以支付土地之提存
    款、購地款、土地增值稅等。而撥款之方式，係先由己○○
    以轉帳方式匯款至自訴人於誠泰銀行東三重銀行帳戶（帳號
    000-00-000000-0）內 或直接開支票，再由被告負責繳納上
    開款項，此為兩造所不爭執。
  (二)而自訴人對於授權被告提領之款項，前後所述多有出入，其
    先執誠泰銀行東三重銀行帳戶（帳號000-00-000000-0） ，
    主張帳戶內之金錢由被告提領部分共計83,762,926元，其中
    經自訴人授權之部分支出有傭金6%為5,400,000 元、利息9%
    （3 個月）8,100,000 元、95地號提存款11,343,905元（
    2,493,554+2,493,554+6,356,797） 、95地號增值稅6,222,
    842 元、96地號提存款6,243,713 元（0000000+0000000）
    、96地號增值稅8,693,016 元、以及31、32等地號之土地款
    15,000,000元，加上存入自訴人合作金庫帳號8,000,000 元
    ，及返還己○○之借款5,000,000 元，共計74,003,476元，
    超過部分則為被告未經授權溢領，另應返還己○○部分亦侵
    吞入己（見自訴人提出94年4 月25 日 準備書狀）。經被告
    詳列支出明細後，自訴人後於95年2 月10日準備書(二)狀中改
    稱被告於89年6 月22日前共提領77,996,524元，6 月23日存
    摺交還自訴人，而上開款項中僅77,753,476元係自訴人所授
    權（9%利息8,100,000 元、6%傭金5,400,000 元、95地號提
    存款11,343,905元、95地號增值稅6,222, 842元、96地號提
    存款6,243,713 元、96地號增值稅8,693,016 元、以及31、
    32等地號之土地款15,000,000 元 ，存入自訴人合作金庫帳
    號之8,000,000 元、8,750,000 元，未再主張有清償己○○
    5,00 0,000元），改主張被告溢領243,048 元等語。
  (三)但自訴人既主張本僅向甲○○、己○○借款80,000,000元，
    後於89年8 月25日再借款10,000,000元，則89年6 月22日之
    前，自訴人須支付之傭金應為4,800,000 元、利息部分則為
    7,200,000 元，故自訴人於上開準備書(二)狀中所稱授權被告
    提領之款項已贅列1,500,000 元。但己○○於89年6 月9 日
    借出第三筆15,000,000元時，多匯入1,746,524 元，則扣抵
    之下，自訴人反而欠被告3476元（77,996,524-76,253,476-
    1,746,524 ，即被告領出部分，減去被告經自訴人授權部分
    ，減去己○○又匯還自訴人之部分），故自訴人主張被告有
    溢領款項，有侵占自訴人帳戶內資金之情形，顯與事實不符
    。
  (四)反觀被告於答辯狀所提出之說法，89年6 月22日前，己○○
    共借款80,000,000元，其中存入自訴人合作金庫帳戶內共有
    8,000,000 元、8,750,000 元，存入甲○○帳戶以支付土地
    款、稅款部分為34,250,000元（剩餘1,746,524 元匯回自訴
    人帳戶），另購買土地部分15,846,524元（多支領846,524
    元用以支付傭金），另外傭金4,800,000 元、利息7,200,00
    0 元，即總計被告領出之部分為77,496,524元（不包括6 月
    22日第二筆500,000 元），自訴人拿取16,750,000元、傭金
    利息共12,000,000元、提存款購地款共34,250,000元、購地
    款15,000,000元，不足503,476 元。故自訴人於89年6 月15
    日曾另外匯款503,476 元予被告（見被證五第5 頁），即彌
    補上開差額。顯見被告計算之方式，於89年6 月22日前所提
    領之款項，於匯款後立即取回傭金、利息後，轉帳由甲○○
    之帳戶保管，再支付提存款、稅款、購地款以及自訴人取回
    之款項，加列繳款剩於撥回自訴人帳戶之款項，與自訴人另
    外補足之差額相符，足見被告所出具之上開計算方式，確屬
    有據，且與卷附之自訴人帳戶交易明細表、匯款單、土地款
    提存書、增值稅繳納證明、土地登記謄本等相符，足認被告
    所辯為實（如附件計算表所示）。
  (五)而自訴人於94年3 月14日刑事自訴狀、94年4 月25日刑事準
    備書狀，就89年6 月22日前之款項、授權範圍等均有不同之
    主張，至95年2 月10日準備書(二)狀，則又詳列被告於89年6
    月22日前挪用之款項為4 筆。其中89年4 月14日被告提領出
    26,250,000元，自訴人主張授權部分為5,150,000 ，未授權
    部分為21,000,000元（書狀誤載為23,100,000，見準備書(二)
    狀三、(一)），但後又主張21,000,000元用以繳納95地號土地
    增值稅及提存款（見同前狀紙三、(三)）；其次，自訴人主張
    被告於89年5 月8 日提領部分，有13,250,000元超出授權（
    同前狀三、(四)），但嗣又表示係用以繳納96地號土地增值稅
    及提存款，而餘款1,746,524 元（誤載為1,846,524） ，但
    實際上己○○借出第三筆款時，已將1,746,524 元匯還自訴
    人帳戶（見前開狀紙三、(六)），自訴人卻故予漏列，反而又
    於計算31、32地號購地款後，主張被告持有自訴人金錢應為
    2,350,000 元。此外，又增列被告於89年6 月22日第二筆款
    項500,000 元。故綜上所述，自訴人計算方式多有錯誤，且
    有數筆漏列、錯列之帳目，其用錯漏之計算方式，再憑自己
    恣意猜想，指摘被告涉有侵占、背信犯嫌，自屬無據。
  (六)至於自訴人指稱被告於89年6 月22日提領二筆款項750,000
    元、500,000 元。但被告則表示僅提領750,000 元，之後均
    為自訴人自行保管存摺使用，兩造所述已有不符。惟衡以常
    情，89年6 月22日因上開土地款項、借款、利息、傭金均已
    計算完畢，自訴人亦表示89年6 月23日即取回存摺、印鑑，
    則被告豈有可能盜領500,000 元存款後，於翌日將存摺交還
    自訴人？且該筆500,000 元存款係提領現金（見本院卷(一)第
    6 頁交易明細），於交易當日即有紀錄，被告豈會於盜領存
    款後將有顯示交易紀錄之存摺交還自訴人？足見被告所陳89
    年6 月22日將存摺、印鑑交還自訴人為實，足以推認被告於
    當日僅提領750,000 元，至於同日第二筆現金提領500,000
    元，應係自訴人取回存摺後自行提領，故本院依據被告之陳
    述所製如附表之計算式，堪認與事實相符，是自訴人以錯誤
    之帳目計算方式，推論被告之背信、侵占犯嫌，並無實證為
    佐。
  (七)且證人丁○○亦到庭證稱：自訴人借款是經由林美莉代書介
    紹而找被告，約在我家見面，乙○○一開始說北投新民段的
    土地與原有地主帳都結清，只剩下法院提存的錢而已，游建
    龍評估之後才決定；自訴人說要借九千萬元，說要拿到法院
    去提存，要分批去提存的，利息是說好三分利，除此之外還
    有仲介費用，撥款的方式是配合乙○○去銀行撥款，有提存
    的帳戶由游建龍到法院提存，自訴人有請代書一起過去辦理
    ，因為自訴人公司有代書專門在辦理土地法三十四條之一的
    事情等語（見本院95年4 月13日審判筆錄）。核與被告所辯
    世樺公司帳戶中每筆款項均是會同自訴人之代書核對後才提
    領支用等語相符。益徵89年6 月22日之前，被告提領、匯入
    之款項，均是經雙方核對計算之結果，而非被告所得任意提
    領支用，自訴人事後因自己計算錯誤，片面指稱被告有逾越
    權限溢領款項侵吞入己，自不足採信。
  (八)至於自訴人指稱自89年11月至90年4 月間，共匯款9 次合計
    金額13,700,000元予被告，委託被告將上開金額交付己○○
    以清償借款，但遭被告所侵占云云。被告則辯稱：上開款項
    係用以支付借款利息，因為自訴人所開立支付利息之支票，
    有部分跳票，所以事後再以匯款方式補息，伊也將利息按比
    例分給己○○，自訴人連利息都未清償完畢，怎可能清償本
    金等語。而依被告所提出之計算式，因自訴人借款後，至90
    年6 月以買賣土地價金抵償之前，未曾有任何清償本金之證
    明，則計算借款利息之總和，共計達34,650,000元，扣除借
    款時預扣之3 個月利息，仍有26,550,000元之多。而自訴人
    固曾開立支票支付利息，但僅清償6,450,000 元，則有被告
    提出之之票影本等為證（見卷附被證17至被證19），是自訴
    人至90年6 月間，未清償之利息即高達20,100,000元（見附
    件二利息計算表）。
  (九)而按清償人所提出之給付，應先抵充費用，次充利息，次充
    原本，民法第323 條前段定有明文。而本件自訴人於借款時
    ，並未約明清償之順序（見本院卷(一)第48頁借款契約書），
    故自訴人縱於89年11月至90年4 月10日共計匯款9 次，合計
    金額13,700,000元予被告，委託被告清償己○○，然而所匯
    之款項既不足以清償利息，自訴人自不得逕主張所清償之部
    分為本金，而應為有利於債權人之計算，認定所清償之部分
    為利息。而本件自訴人雖係向己○○借款，但關於利息、傭
    金之處理，均係由被告與己○○接洽，自訴人本身並無與己○○有直接接觸，此由證人丙○○（即林美莉代書）證稱：
    乙○○不知道游建龍背後金主文己○○（見本院95年6 月20
    日審判筆錄第5 頁）；及甲○○於偵查中所述：借款九千多
    萬元是委託游建龍與乙○○接洽，後來無法還才賣土地等語
    （見被證二偵查筆錄）相符。且自訴人亦自承借錢時，都是
    與被告、丁○○等人談，還錢時並不認識己○○與甲○○，
    是因為被告說己○○是金主，所以叫伊設定抵押給她等語（
    見本院95年6 月20日審判筆錄第12-13 頁）。又90年6 月間
    自訴人因無力清償本息，將所有之土地售予被告，其中亦載
    明以借款105,000,000 元為一部抵償（見被證10契約書），
    可見本件借款至90年6 月間利息尚未清償完畢，且亦可證明
    己○○、甲○○之借款，均係委由被告處理，故自訴人於借
    款期間均係與被告計算提、存款，自訴人所稱曾委託被告轉
    交對己○○清償之款項云云，並不實在。
  (十)從而，被告係受己○○、甲○○之委託，代其等放款賺取利
    息，而非受自訴人之委託借款、還款。故自訴人將清償欠款
    利息之金額交付予被告，事實上係依債之本旨對於債權人委
    任之受償人為清償之舉，正如民法第309 條第1 項所規定：
    「依債務本旨，向債權人或其他有受領權人為清償，經其受
    領者，債之關係消滅。」亦即自訴人係直接向受領權人即被
    告為清償，而非自訴人委託被告轉交清償之款項，所以有關
    本件借款之放款、扣取利息，均係由自訴人與被告進行計算
    ，而自訴人未曾與己○○、甲○○等進行核對，故自訴人匯
    款13,700,000元予被告，依前揭規定及說明意旨，即已生清
    償利息之效力。至於被告如何與己○○、甲○○計算利息，
    以及是否將所收取之利息依比例交付己○○、甲○○，此乃
    被告與己○○、甲○○間之法律關係，即被告是否依受任本
    旨為己○○、甲○○處理受償事務、有無從中取私人不法利
    益等法律問題，此均與自訴人無涉，縱其中有債務不履行甚
    或刑事犯罪之問題，要非自訴人所得置喙。
  (十一)綜上所述，自訴人指摘被告於保管自訴人存摺期間有溢領並
    侵占財物之事實，應為自訴人計算錯誤所生之誤會，要難憑
    此任意指被告涉有侵占或背信之犯嫌。而自訴人於89年11月
    至90年4 月間之匯款，仍不足清償利息，且被告於受領後即
    生清償部分利息之效力，至於被告是否分配予己○○、甲○○，此乃被告與其二人間之法律關係，與自訴人無關，自訴
    人自不能憑此指被告有侵占其財物之犯行。此外，復查無任
    何積極事證足以證明被告對自訴人犯有侵占、背信之犯行，
    本件自訴之犯罪事實不能證明，揆以首揭說明，應為被告無
    罪之諭知。
據上論斷，應依刑事訴訟法第343 條、第301 條第1 項，判決如
主文。
中    華    民    國    95    年    8     月    21    日
                  刑事第十一庭  審判長法  官    徐蘭萍
                                      法  官    林淑婷
                                      法  官    林漢強
上正本證明與原本無異。
如不服本判決，應於判決送達後10日內向本院提出上訴狀 。
                                      書記官    曾千庭
中    華    民    國    95    年    8     月    21    日
附件一  89年6 月22日前匯款、提領計算表
┌────┬──────┬───────┬──────────┐
│日    期│匯入金額    │轉出金額      │備註                │
├────┼──────┼───────┼──────────┤
│89.4.14 │35,000,000  │              │第一筆借款          │
├────┼──────┼───────┼──────────┤
│        │            │26,250,000    │5,250,000 為傭金利息│
│        │            │              │21,000,000為提存款及│
│        │            │              │稅款                │
├────┼──────┼───────┼──────────┤
│        │            │8,750,000     │存入自訴人帳戶      │
├────┼──────┼───────┼──────────┤
│89.5.8  │25,000,000  │              │第二筆借款          │
├────┼──────┼───────┼──────────┤
│        │            │17,000,000    │375,000 為傭金利息  │
│        │            │              │13,250,000為提存款及│
│        │            │              │稅款                │
├────┼──────┼───────┼──────────┤
│        │            │8,000,000     │存入自訴人帳戶      │
├────┼──────┼───────┼──────────┤
│89.6.9  │16,746,524  │              │第三筆借款1500萬以及│
│        │            │              │繳款剩1,746,524     │
├────┼──────┼───────┼──────────┤
│        │            │900,000       │傭金利息            │
├────┼──────┼───────┼──────────┤
│        │            │15,846,524    │提領購地款15,000,000│
│        │            │              │傭金利息應支付2,250,│
│        │            │              │000 不足503,476     │
├────┼──────┼───────┼──────────┤
│89.6.15 │◎503,476   │              │◎補前開利息差額，以│
│        │            │              │  被證五第5 頁匯款方│
│        │            │              │  式給付            │
├────┼──────┼───────┼──────────┤
│89.6.22 │5,000,000   │              │第四筆借款          │
├────┼──────┼───────┼──────────┤
│        │            │750,000       │傭金、利息          │
└────┴──────┴───────┴──────────┘
附件二  自訴人借款利息計算表
┌────┬──────┬───────┬──────────┐
│借款日期│借款金額    │計息期間      │應付利息            │
├────┼──────┼───────┼──────────┤
│89.4.14 │35,000,000  │89.4~90.6     │14,700,000          │
├────┼──────┼───────┼──────────┤
│89.5.8  │25,000,000  │89.5~90.6     │9,750,000           │
├────┼──────┼───────┼──────────┤
│89.6.9  │15,000,000  │89.6~90.6     │5,400,000           │
├────┼──────┼───────┼──────────┤
│89.6.22 │5,000,000   │89.6~90.6     │1,800,000           │
├────┼──────┼───────┼──────────┤
│89.8.25 │10,000,000  │89.8~90.6     │3,000,000           │
├────┴──────┴───────┴──────────┤
│總計利息：34,650,000                                        │
├──────────────────────────────┤
│現金預扣：8,100,000                                         │
├──────────────────────────────┤
│支票兌付：6,450,000                                         │
├──────────────────────────────┤
│不足清償部分：20,100,000                                    │
└──────────────────────────────┘


司法院資訊處製作；財團法人民間司法改革基金會備份。
